臺灣高等法院刑事判決　　　　　　　 100年度上易字第1741號
上　訴　人　臺灣板橋地方法院檢察署檢察官
被　　　告　劉文澤
上列上訴人因被告妨害公務案件，不服臺灣板橋地方法院100年
度交易字第361號，中華民國100年6月22日第一審判決（起訴案
號：臺灣板橋地方法院檢察署100年度偵字第5163號），提起上
訴，本院判決如下：
    主  文
上訴駁回。
    理  由
一、本件上訴人即臺灣板橋地方法院檢察署檢察官對於原審判決
    諭知被告劉文澤妨害公務無罪部分，提起上訴。至於原審判
    決被告侮辱公務員、服用酒類致不能安全駕駛動力交通工具
    有罪部分，因被告及檢察官未提起上訴，業已確定在案，不
    在本院審理範圍，合先敘明。
二、公訴意旨略以：被告劉文澤於民國100年2月13日上午7時3分
    許駕駛車牌號碼5U-5692號自小客車行經新北市○○區○道
    三號公路南向42公里處土城交流道出口匝道前，因不勝酒力
    而在駕駛過程中陷入沈睡（涉犯刑法第185條之3公共危險罪
    部分，業經原審判決處有期徒刑6月確定），車輛則橫跨該
    匝道出口內側及中間車道而停放，內政部警政署國道公路警
    察局第六警察隊警員陳信助、李明良等人據報前往處理，被
    告劉文澤經警員陳信助喚醒後，為規避警方取締，竟基於妨
    害公務之犯意，猛踩油門欲駕車逃逸，並衝撞員警所駕駛之
    車牌號碼2G-6638號巡邏車（毀損部分未據告訴），以此強
    暴方式妨害員警依法執行職務，繼而再追撞前方由謝慶湘所
    駕駛之車牌號碼723-GY號聯結車，陳信助等人見狀立刻上前
    將被告拉出車外，因認被告上開行為涉犯刑法第135條第1項
    之妨害公務罪嫌。
三、按犯罪事實應依證據認定之，無證據不得認定其犯罪事實。
    又不能證明被告犯罪者，應諭知無罪之判決，刑事訴訟法第
    154 條第2 項、第301 條第1 項，分別定有明文。再按事實
    之認定，應憑證據，如未能發現相當證據，或證據不足以證
    明，自不能以推測或擬制之方法，為裁判基礎；且認定不利
    於被告之事實須依積極證據，苟積極證據不足為不利於被告
    事實之認定時，即應為有利於被告之認定；另認定犯罪事實
    所憑之證據，雖不以直接證據為限，間接證據亦包括在內，
    然無論直接證據或間接證據，其為訴訟上之證明，須於通常
    一般之人均不致有所懷疑，而得確信其為真實之程度者，始
    得據之為有罪之認定，倘其證明尚未達到此一程度，而有合
    理之懷疑存在，無從使事實審法院得有罪之確信時，即應由
    法院為諭知被告無罪之判決（最高法院40年臺上字第86號、
    76年臺上字第4986號判例意旨參照）。又按刑事訴訟法第16
    1條已於民國91年2月8日修正公布，其第1項規定：檢察官就
    被告犯罪事實，應負舉證責任，並指出證明之方法。因此，
    檢察官對於起訴之犯罪事實，應負提出證據及說服之實質舉
    證責任。倘其所提出之證據，不足為被告有罪之積極證明，
    或其指出證明之方法，無從說服法院以形成被告有罪之心證
    ，基於無罪推定之原則，自應為被告無罪判決之諭知（最高
    法院92年度台上字第128號判例意旨參照）。末按刑法第135
    條第1項之罪，以對於公務員依法執行職務時施強暴脅迫為
    要件。此之所謂施強暴，不以對於公務員之身體直接實施暴
    力為限，凡以公務員為目標，而對物或對他人施暴力，其結
    果影響及於公務員之執行職務者，亦屬之（最高法院84年度
    台非字第333號判決意旨參照）。是行為人須出於妨害公務
    之犯意，於公務員依法執行職務時，對公務員之身體直接實
    施暴力、或以公務員為目標，而對公務員施暴力，其結果影
    響及於公務員之執行職務，始能成立，如僅係單純脫免公務
    員所為之強制處分，並未積極攻擊公務員之身體或其他物品
    或他人，因主觀上不具有對於公務員施強暴之故意，且無施
    強暴之行為，自不該當妨害公務罪之要件。
四、公訴意旨認被告劉文澤涉犯上開妨害公務罪嫌，無非係以證
    人即警員陳信助、謝慶湘之證述、員警出具的職務報告及蒐
    證錄影光碟1份為其主要論據。訊據被告劉文澤固坦認經證
    人陳信助喚醒後，確有放下手剎車往前直行，所駕駛之小客
    車與警車及前方聯結車發生擦撞之事實，惟堅詞否認有何妨
    害公務犯行，辯稱：伊於熟睡中遭人喚醒，直覺車輛擋到他
    人車輛，因此馬上放下車輛之手剎車往前直行，不小心擦撞
    停靠在右前方之警車車身，伊撞到前方聯結車後即停下來，
    當時因為喝多，不知是警察叫伊，伊無故意衝撞警察、警車
    之行為等語。
五、經查：
（一）被告劉文澤於100年2月13日上午7時3分許酒後駕駛車牌號
      碼5U-5692號自小客車行經新北市○○區○道三號公路南
      向42公里處土城交流道出口匝道前，因不勝酒力在駕駛座
      上沈睡，小客車則暫停於該匝道出口內側及中間車道上，
      內政部警政署國道公路警察局第六警察隊警員陳信助、李
      明良據報前往處理，被告劉文澤經警員陳信助喚醒後，即
      放下手煞車往前直行，該小客車因而先擦撞停放於右前方
      車牌號碼2G-6638號巡邏車，繼而追撞前方由謝慶湘所駕
      駛之車牌號碼723-GY號聯結車車尾等情，業據證人陳信助
      、謝慶湘分別證述明確，且被告亦不否認經人喚醒後確有
      駕車起步直行之動作，並有道路交通事故現場圖、道路交
      通事故調查報告表、陳信助繪製現場簡圖等件附卷可查（
      見偵查卷第20頁、第21至22頁、原審卷第32頁），此部分
      事實洵堪認定。
（二）又依證人陳信助於原審審理時證稱：我到場時，發現被告
      把車停在路中間，我下車去叫他，我叫醒他之後，他就把
      車子打檔，車子往前開，就擦撞車號2G-6638警車，再往
      前追撞前方停等紅綠燈的營半聯車，之後半聯車的車主有
      下車，我請他先不要開車，我就請求支援。我大聲喊被告
      時，他都不理我，當時就踩油門想要逃離現場，因為他車
      子被擋住無法離開，當時他車的窗戶有半開，我請他下車
      ，他就不下車，所以我將手從窗戶伸進去，開了中控鎖，
      打開車門，請被告下車，被告還是拒絕不下車，我就把被
      告拖下車。我把他叫醒時，被告一醒來，就說了一聲喔，
      看了我一眼，車子就打到自排檔要跑走，當時被告車子前
      面有營半聯車，我有聽到被告車子踩油門引擎的聲音，很
      大聲，被告的車子想要直衝，沒有打方向盤，前方的營半
      聯車在停等紅綠燈，被告車子原本停放的位置，往前直行
      就會撞到營半聯車的右後車身，我到場時，是把警車停在
      被告車子的右前方，我停在車道線上，我的車子的尾巴距
      離被告車子的車頭約有五公尺，在被告車子的右斜前方。
      當時被告的車子直行時，有擦撞到我的警車，當時被告沒
      有轉方向盤，他是直行。（問：警車擦撞的狀態？）左邊
      後照鏡損壞，車子刮傷沒有很嚴重，當時是被告的車身右
      邊碰撞警車的左邊，警車車身沒有凹陷，有掉漆，只是輕
      輕抹過的傷痕而已等語（見原審卷第25至29頁），及證人
      即半聯結車司機謝慶湘於警詢時證稱：我行經上述時地等
      紅綠燈，還沒到匝道出口等紅燈時就發現自小客車5U-569
      2佔用中線車道及內側車道，車子剛要起步時我從後照鏡
      看見自小客車5U-5692擦撞到停於該車右前方中線車道巡
      邏車，再追撞我車子的右後車角，我就停車下車查看，等
      警方處理完，我因要急著送貨及保險桿輕微凹陷我不想追
      究等語（見偵卷第7至8頁），可徵被告係駕駛上開自用小
      客車直行過程中右側車身先與停放於右前方中線車道上巡
      邏車左側車車身擦撞，繼而小客車車頭再與前方證人謝慶
      湘駕駛之半聯結車右後車角發生碰撞，並非證人陳信助所
      駕駛之上開巡邏車業已攔阻停放在被告車前，被告仍故意
      駕車撞擊甚明。再參以道路交通事故現場圖、證人陳信助
      當庭繪製現場簡圖（見偵查卷第20頁、原審卷第32頁）所
      示，員警陳信助到場前，被告上開自用小客車原係停放於
      內側與中間車道之車道線上，員警陳信助到場後，則將巡
      邏車緊臨著被告車輛右前方中線車道上停放，證人謝慶湘
      駕駛之半聯結車則於被告上開車輛前方內側車道上停等紅
      燈，嗣發生擦撞後之終止位置，則係被告上開小客車與巡
      邏車緊鄰併排，小客車右側車身與巡邏車左側車身擦撞，
      惟被告之小客車係依原本車道直行向前，車頭並未轉入巡
      邏車所在之車道，佐以本件車禍之車損情形均甚輕微乙節
      ，亦經證人陳信助證稱：左邊後照鏡損壞，車子刮傷沒有
      很嚴重，當時是被告的車身右邊碰撞警車的左邊，警車車
      身沒有凹陷，有掉漆，只是輕輕抹過的傷痕而已等語；及
      謝慶湘證稱：保險桿輕微凹陷等語明確，足見被告駕車往
      前直行擦撞、追撞前車之力道並非巨大，是依前開事證，
      尚難遽認此撞擊係出於被告為規避取締故意衝撞員警上開
      巡邏車所致，益徵被告辯稱其遭員警喚醒瞬間，直覺擋到
      他人車輛，因此將所駕駛車輛向前直行，不小心擦撞到警
      車乙節並非無據。
（三）復查，有關警員林信助到現場執行勤務之過程，員警林信
      助於原審證稱：100年2月13日當天，接獲值班台通報，說
      國道土城匝道出口有車子停在路中，請我們過去處理，我
      一人先到現場，後來再來三個同仁。我到場時，發現被告
      把車停在路中間，我下車去叫他，我叫醒他之後，他就把
      車子打檔，車子往前開，就擦撞我的警車，我的車號是2G
      -6638，再往前追撞前方停等紅綠燈的營半聯車，之後半
      聯車的車主有下車，我請他先不要開車，我就請求支援。
     （問：有無向被告表示你是警員？）沒有，因為我們身著
      制服。（問：如何請被告配合你調查？）我把他叫醒時，
      被告一醒來就直接把車子打檔要跑走了等語（見原審卷第
      25頁），可見證人即警員林信助到場執行勤務時，雖穿著
      警察制服，惟其於喚醒沈睡之被告後，並未依警察職權行
      使法之規定告知被告臨檢事由，或要求被告下車提出證件
      以供查驗身份，而被告劉文澤當時因酒醉於駕駛座上睡著
      ，且經抽血檢驗結果其血液中酒精濃度高達195.00MG/D L
      （換算成呼氣酒精濃度為每公升0.97毫克），有亞東紀念
      醫院生化檢驗報告一份在卷可稽（見偵查卷第18頁），並
      參核被告為警查獲後，經警進行刑法第一百八十五條之三
      案件測試觀察紀錄結果，明顯有反應遲緩、判斷力欠佳、
      語無倫次、意識模糊、注意力無法集中、多話等情事，有
      上開測試觀察紀錄表一份附卷可參（見偵查卷第15頁），
      顯見被告確因有酒醉導致意識模糊、無法集中注意力、判
      斷力欠佳等情形，則被告於沈睡中猛然遭證人陳信助喚醒
      ，且證人陳信助復未告知臨檢事由、或要求被告提供證件
      、下車臨檢，被告因而誤以為係他人催促其儘速前行，故
      向前行駛，不慎與停在其旁側之警車擦撞，自難遽認被告
      有何妨害公務之故意及犯行。
（四）再者，經原審當庭勘驗員警所提出之蒐證錄影光碟結果，
      該錄影畫面內容係自被告車輛與警車發生擦撞後始開始錄
      影一節，有原審勘驗筆錄在卷足憑（見原審卷第27頁反面
      ），據此可知上開錄影光碟內容無從還原兩車發生擦撞之
      始末，或以茲證明被告究係出於故意或過失而與警車發生
      擦撞，自難作為不利被告之認定依據。
（五）綜上所述，本件依公訴人所提出之證據，並無法使本院確
      信被告劉文澤確有公訴人所指上開罪嫌，而有合理之懷疑
      。此外，本院復查無其他積極證據足認被告有檢察官所指
      之上述犯行，揆之首開說明，自應為無罪之諭知，以昭審
      慎。
六、維持原判決及駁回上訴之理由：
（一）原審依調查證據所得，綜合全案辯論意旨，以被告之犯罪
      尚屬無法證明，而為被告無罪之諭知，依法洵無不合。
（二）檢察官上訴意旨略以：經查衡諸證人陳信助於法院審理時
      證稱：（檢察官問：當日到場後處理的情形？）我到場時
      ，發現被告把車停在路中間，我下車去叫他，我叫醒他之
      後，他就把車子打檔，車子往前開，就擦撞車號2G-6 638
      警車，再往前追撞前方停等紅綠燈的營半聯車，之後半聯
      車的車主有下車，我請他先不要開車，我就請求支援。我
      大聲喊被告時，他都不理我，當時就踩油門想要逃離現場
      ，因為他車子被擋住無法離開，當時他車的窗戶有半開，
      我請他下車，他就不下車，所以我將手從窗戶伸進去，開
      了中控鎖，打開車門，請被告下車，被告還是拒絕不下車
      ，我就把被告拖下車。我把他叫醒時，被告一醒來，就說
      了一聲喔，看了我一眼，車子就打到自排檔要跑走，當時
      被告車子前面有營半聯車，我有聽到被告車子踩油門引擎
      的聲音，很大聲，被告的車子想要直衝，沒有打方向盤，
      前方的營半聯車在停等紅綠燈，被告車子原本停放的位置
      ，往前直行就會撞到營半聯車的右後車身，我到場時，是
      把警車停在被告車子的右前方，我停在車道線上，我的車
      子的尾巴距離被告車子的車頭約有五公尺，在被告車子的
      右斜前方。當時被告的車子直行時，有擦撞到我的警車，
      當時被告沒有轉方向盤，他是直行。（法官問：確實有聽
      到很大的油門聲？）確定有聽到。（法官問：被告撞到營
      半聯車之後，還有無繼續打方向盤要離開？）當時被告撞
      到營半聯車之後，還有繼續踩油門，被告看推不動了，最
      後就沒有再踩油門了，這時我才過去叫被告下車等語，是
      被告明知前來取締之警員為依法執行職務之公務員，拒不
      下車遵照指示配合調查，且知悉警員未表示結束臨檢前應
      予以配合調查，不得任意離去之情況下，仍踩加油門不惜
      往前衝撞，以致擦撞該警員所駕駛之車牌號碼2G-6638號
      巡邏車，繼而再追撞前方由謝慶湘所駕駛之車牌號碼723-
      GY號聯結車等情，業據證人陳信助及謝慶湘證述明確。從
      而，被告在踩加油門之際，理當可預見其所為將可離去以
      達妨害該警員職務之執行，且將衝撞或擦撞到該處附近之
      人車，可能導致車損人傷之情，猶不惜一切執意為之，其
      有妨害公務之主觀犯意及客觀行為，至為明灼，原審未審
      酌證人陳信助上述證詞，僅截取證人部分證詞而為被告有
      利之認定，顯與論理法則與經驗法則不符，自有未洽之處
      云云。
（三）但查，細繹證人陳信助前述證言，其係稱「我到場時，發
      現被告把車停在路中間，我下車去叫他，我叫醒他之後，
      他就把車子打檔，車子往前開，就擦撞車號2G-6638警車
      ，再往前追撞前方停等紅綠燈的半聯車，之後半聯車的車
      主有下車，我請他先不要開車，我就請求支援。我大聲喊
      被告時，他都不理我，當時就踩油門想要逃離現場，因為
      他車子被擋住無法離開，當時他車的窗戶有半開，我請他
      下車，他就不下車，所以我將手從窗戶伸進去，開了中控
      鎖，打開車門，請被告下車，被告還是拒絕不下車，我就
      把被告拖下車」等語，可知被告是在追撞前方半聯結車後
      ，始有猛踩油門欲離開現場之舉動，然此與起訴書、上訴
      意旨一再指稱「被告係為規避警方取締猛踩油門欲駕車逃
      逸，並衝撞員警所駕駛之巡邏車，以此強暴方式妨害員警
      執行公務」之犯罪事實，明顯不同，且被告並無故意駕車
      「衝撞」警車之事實，已如前述，則上訴意旨指稱被告有
      為此駕車猛踩油門衝撞警車之強暴行為，已嫌無據。
（四）又按刑法第135條第1項之妨害公務罪所稱「強暴」，係意
      圖妨害公務員職務之依法執行，而以公務員為目標，對物
      或他人實施一切有形物理暴力，致產生積極妨害公務員職
      務執行者始克當之，並非公務員依法執行職務時，人民一
      有任何肢體舉止，均構成以強暴妨害公務執行。若此，不
      啻強令人民遇有公務員執行職務時，均僅能靜止而不許有
      何動作，此實有過酷，殊非該條規範之本旨。另查被告駕
      車擦撞、追撞前車後，固有猛踩油門欲離開現場之行為，
      惟當時被告之小客車已被前方半聯結車擋住無法離開，員
      警陳信助並自行開啟被告車門，請被告下車乙節，業據證
      人陳信助證述如前，是被告縱有上開駕車離開之舉動，顯
      非對於依法執行公務之公務員，施以有形之物理暴力，致
      積極妨害公務員職務之執行，且除此之外，並無其他積極
      證據可認被告有其他不法物理暴力之行使，自難認被告開
      車之動作乃刻意攻擊或基於妨害公務之意思為之，公訴人
      執此提起本件上訴，為無理由，應予駁回。
據上論斷，應依刑事訴訟法第368條，判決如主文。
本件經檢察官孫冀薇到庭執行職務。
中    華    民    國   100    年    9     月    6     日
                  刑事第十八庭審判長法  官   吳鴻章
                                    法  官   曾淑華
                                    法  官   汪梅芬
以上正本證明與原本無異。
不得上訴。
                                    書記官   劉寶鈴
中    華    民    國   100    年    9     月    6     日